臺灣士林地方法院民事判決
110年度簡上字第172號
上  訴  人  乙○○  

訴訟代理人  鄭志政律師
被 上訴 人  甲○○  
上列當事人間請求損害賠償事件，上訴人對於民國109年5月20日
本院士林簡易庭109年度士簡字第1684號第一審判決提起上訴，
本院於110年12月1日言詞辯論終結，判決如下： 
    主      文
上訴駁回。
第二審訴訟費用由上訴人負擔。 
    事實及理由
被上訴人主張：上訴人於民國108年9月14日下午4時34分許，騎
  乘車牌號碼000-000號普通重型機車（下稱系爭機車），沿臺
  北市士林區文林路由北往南方向行駛，行至該路段653號前時
  （下稱系爭路段），適有伊騎乘電動自行車（下稱系爭自行車
  ）行駛於上訴人前方，同時車牌號碼000-00號營業用大客車（
  下稱系爭大客車）行駛於上訴人左前方。詎上訴人竟未待伊減
  速靠右邊或以手勢或亮右方向燈表示允讓，亦未與系爭自行車
  左側保持半公尺以上之間隔，即貿然前行以穿越系爭自行車、
  系爭大客車間縫隙之方式超車，系爭機車右側車頭及上訴人身
  上所左斜揹之背包遂與系爭自行車之左側把手發生擦撞，伊因
  而人、車倒地（下稱系爭事故），致受有左側脛骨上端及內側
  閉鎖性骨折併前十字韌帶撕裂性骨折、雙膝部、左小腿、右踝
  部、左足部、左手部及左腕部多處擦挫傷等傷害（下合稱系爭
  傷勢）。伊因此增加支出醫療費用新臺幣（下同）42萬3,184
  元、看護費用9萬元，且因精神痛苦，受有非財產上之損害，
  上訴人應以15萬元賠償，扣除強制汽車責任保險給付後，爰依
  侵權行為法律關係，請求上訴人賠償58萬3,056元本息等語（
  被上訴人逾上開範圍之請求，原審為其敗訴之判決，未據聲明
  不服，不在本院審理範圍）。
上訴人則以：被上訴人以超過電動自行車最大行駛速率每小時2
  5公里超速行駛，且未依規定行駛於道路最右側慢車道，復任
  意左偏行駛變換車道，導致伊所駕系爭機車超車間隔受壓縮，
  與有過失。且伊自109年12月起即失業，毫無收入，經濟狀況
  不佳，原審判命伊給付15萬元之慰撫金，誠屬過高，應減輕伊
  賠償之金額等語，資為抗辯。
原審就上開部分為上訴人敗訴之判決，並依職權宣告假執行。
  上訴人不服，提起上訴，並聲明：㈠原判決不利於上訴人之部
  分廢棄；㈡上開廢棄部分，被上訴人在第一審之訴駁回。被上
  訴人則答辯聲明如主文第1項所示。
兩造不爭執事項（見本院110年11月8日準備程序筆錄，依被上
  訴人主張與到場之上訴人確認之內容）：
㈠上訴人於108年9月14日下午4時34分許，騎乘系爭機車行至系爭
  路段時，適有被上訴人騎乘系爭自行車行駛於上訴人前方，同
  時系爭大客車行駛於上訴人左前方。上訴人隨即以穿越系爭自
  行車、系爭大客車間縫隙之方式超越前車。準備超車過程中，
  上訴人確實未注意於超越時，將無法與系爭機車與系爭自行車
  兩車並行之間隔持續保持半公尺以上之適當距離，即自系爭大
  客車與系爭自行車之間超越，系爭機車右側車頭及上訴人身上
  左斜背之背包遂擦撞系爭自行車左側把手而導致系爭事故，被
  上訴人因而人車倒地，受有系爭傷勢。上訴人對於系爭事故確
  實有未注意車前狀況及兩車並行之間隔，及未注意車輛超越時
  ，應與超越之前車左側保持半公尺以上間隔之過失，且與系爭
  事故、系爭傷勢發生有因果關係。
㈡上訴人因系爭事故涉嫌過失傷害，經臺灣士林地方檢察署於109
  年3月31日以108年度偵字第15903號起訴，並經本院刑事庭109
  年度交易字第102號判決有期徒刑3月，判決書如原審卷第4-8
  頁所示。上訴人不服提起上訴，經臺灣高等法院刑事庭以109
  年度交上易字第419號審理後，於110年4月7日判決駁回上訴，
  判決如原審卷第38-43頁所示（下稱系爭刑案）。相關：
⒈系爭刑案曾將系爭事故送請臺北市車輛行車事故鑑定委員會鑑
  定及覆議之結果，均認上訴人超車未保持行車安全間隔為肇事
  原因。臺北市交通事件裁決所109年1月8日北市裁鑑字第10831
  86095號函所附臺北市車輛行車事故鑑定會鑑定意見書、臺北
  市政府交通局109年3月23日北市交安字第1093000564號函所附
  臺北市車輛行車事故鑑定覆議會覆議意見書（下稱系爭鑑定書
  ）如系爭刑案偵查卷第55-56、65-66頁所示。
⒉系爭自行車業經檢測及型式審驗合格，並貼上審驗合格標章。
㈢系爭事故發生時，系爭大客車上之行車紀錄器曾錄下系爭事故
  發生過程之畫面（下稱系爭行車畫面）。系爭刑案本院刑事庭
  曾當庭勘驗系爭行車畫面，並製作勘驗筆錄如系爭刑案109年
  度交易字第102號卷（下稱交易卷）第85-86、107-113頁。
㈣被上訴人因系爭事故業已向強制汽車責任保險之保險人受領汽
  車強制責任保險金8萬0,128元，均應於本案損害賠償金額中扣
  除。
㈤被上訴人因系爭傷勢曾支出醫療費用42萬3,184元，且均屬醫療
  系爭傷勢之必要費用。
㈥被上訴人受有相當於看護費之損害為9萬元（即每日親屬看護損
  害金額以1,000元計算，計3個月）。
㈦慰撫金相關：
⒈被上訴人遭受系爭事故，因而受有系爭傷勢，身心受創，有精
  神上之痛苦，受有非財產上損害。
⒉上訴人財產狀況，名下僅有兩臺尚負有貸款之機車，高職畢業
  ，從事受僱汽車生產產業之經理、副總、生產技術員。被上訴
  人配偶有經營兩艘船，被上訴人平時協助經營，負責載釣客出
  去，並未領取薪資，亦無勞保（如原審卷第19頁反面）。
⒊上訴人學歷為高職畢業，目前無業，家庭成員有配偶、一子二
  女均已成年，小女兒因罹知覺失調，未能完成大學學業亦無工
  作在家休養。
⒋原審曾依職權所查詢之兩造108年度財稅資料外放。其內顯示：
  上訴人於106-108年間，每年所得在16萬餘元至30萬餘元，名
  下財產價額甚微（估約190元）。被上訴人則106-108 年度期
  間，並無所得收入，且名下無財產資料。
㈧起訴狀係於109年6月16日送達上訴人（如交附民卷第3頁）；被
  上訴人附帶民事追加狀係於同年10月22日送達上訴人。
本件經本院110年11月8日準備程序確認本案之爭點厥為（見本
  院卷第128-129頁準備程序筆錄所示，然本院依論述需要調整
  其順序）：㈠上訴人抗辯：被上訴人超速行駛，未依規定行駛
  慢車道，任意左偏行駛變換車道，壓縮其超車之行車間隔，與
  有過失，是否可採？與有過失比例若干？㈡慰撫金金額應若干
  為適當？
茲就上述爭點，析述本院得心證之理由如下：
㈠上訴人抗辯：被上訴人超速行駛，未依規定行駛慢車道，任意
  左偏行駛變換車道，壓縮其超車之行車間隔，與有過失，應不
  可採。
⒈按民法第217條第1項所謂損害之發生或擴大被害人與有過失，
  係指被害人之行為與債務人之行為為損害之共同原因者而言。
  且被害人之行為須予損害之發生或擴大以助力，而與損害之發
  生與擴大有相當因果關係者，始有過失相抵之適用（最高法院
  71年臺上字第419號判決意旨參照）。而所謂「相當因果關係
  」係指無此行為，通常必不生此種結果；有此行為，通常即足
  生此種結果者，始足當之。
⒉經查，系爭事故乃係因上訴人騎乘系爭機車超越同向前方被上
  訴人所騎乘系爭自行車過程中之間隔距離不足所致（見不爭執
  事項㈠所示），核與系爭機車與系爭自行車前行之速度無關。
  亦即，同向之系爭自行車，即便時速在上訴人所指25公里以下
  行駛，只要間隔距離不足超車，仍會發生系爭事故甚明（無此
  條件仍會發生同樣結果）。是姑不論上訴人所指被上訴人騎乘
  系爭自行車時速僅為30公里，並未超過系爭路段道路速限時速
  50公里，已難認有何超速之過失可言。即認有超速情事，亦顯
  與系爭事故之發生無相當因果關係，而無過失相抵規定之適用
  ，甚為明確。
⒊再者，系爭路段並未劃分快慢車道，或劃設車道線，此有系爭
  事故道路交通調查報告表在卷可稽（見偵查卷第36頁）。且系
  爭行車畫面亦顯示：系爭機車、系爭自行車係同行駛於一車道
  內，而發生系爭事故。並無上訴人所指：被上訴人騎乘系爭自
  行車有所謂任意變換車道，或未依規定行駛慢車道之過失可言
  。上訴人空言指摘，應無所據。
⒋又按車輛行駛時，駕駛人應注意車前狀況及兩車並行之間隔，
  並隨時採取必要之安全措施；欲超越同一車道之前車時，須先
  按鳴喇叭二單響或變換燈光一次，待前行車減速靠邊或以手勢
  或亮右方向燈表示允讓後，後行車始得超越，且超越時應顯示
  左方向燈並與前車左側保持半公尺以上之間隔超過，行至安全
  距離後，再顯示右方向燈，駛入原行路線，道路交通安全規則
  第94條第3項、第101條第1項第3、5款分別定有明文。申言之
  ，後車超越前車時，後車本應於超越之過程中，隨時注意前車
  動向，確認其超車時，均能保持半公尺以上之間隔距離。且除
  後行車有按鳴喇叭或變換燈光警示前行車，傳達欲超越之訊息
  ，且前行車車前路況無障礙之情形，前行車得決定減速或表示
  允讓外，前行車並無於後行車未為任何警示，或待前車有避讓
  表示前，逕行超越之過程中，對超越之後行車行向加以注意或
  避讓，以確保後行車取得足夠超車間隔之義務存在甚明。
⒌觀之系爭行車畫面內容顯示：上訴人騎乘深色重型機車，在系
  爭大客車右前方處；於影片畫面時間顯示108年9月14日下午4
  時（下略）53分54秒，上訴人所騎乘之系爭機車偏向道路外側
  行駛，系爭行車畫面上方中間處，身著紫色外套，頭戴白色安
  全帽之被上訴人騎乘系爭自行車在上訴人前側；於53分57秒，
  上訴人騎乘之系爭機車行進方向，略為偏往系爭大客車方向，
  系爭自行車也略微往左偏向系爭大客車方向；於53分59秒上訴
  人車速加快，逐漸接近被上訴人所騎乘之系爭自行車，併排在
  系爭大客車與系爭自行車間；於53分59秒至54分0秒間，系爭
  機車擦過系爭自行車左側手把而發生系爭事故（見交易卷第85
  -86頁勘驗筆錄）。由此以觀，上訴人開始超越前行之系爭自
  行車時，系爭機車與系爭自行車間，為同行向前後車之關係，
  且後行之系爭機車欲超越同向前行系爭自行車之後行車之始，
  並無警示前行之系爭自行車之任何作為，即逕行開始超越之駕
  駛行為。則上訴人自應於超越過程中，隨時注意超車間隔距離
  是否足夠，倘前車有偏駛而壓縮超車間隔距離時，後行車駕駛
  之上訴人，自不得強行超越。要之，被上訴人並無義務於上訴
  人超越過程中，注意並使上訴人之後行車得以保持適當間距之
  義務，更無因此產生為了不壓縮後車超越之間隔距離，而避讓
  之義務。是上訴人之系爭機車開始超車時，雖被上訴人之系爭
  自行車亦幾乎同時有稍微左偏之行駛動向，以致於系爭機車超
  越過程中，間隔距離已遭壓縮，甚至如上訴人所稱已來不及放
  棄超越之駕駛行為。然此風險本應由上訴人於開始超越前以警
  示前車等作為注意防免，非前行之系爭自行車駕駛被上訴人所
  應注意（甚且，亦無從注意），自不能以前行之被上訴人未注
  意後行超越之系爭機車而微靠左側偏駛，指為有未注意之與有
  過失，彰彰甚明。上訴人指稱：被上訴人未注意後方來車而左
  偏駛壓縮車距，為與有過失云云，顯非可採。
㈡被上訴人請求之慰撫金金額應以15萬元為適當。
⒈按因故意或過失，不法侵害他人之權利者，負損害賠償責任；
  數人共同不法侵害他人之權利者，連帶負損害賠償責任；不法
  侵害他人之身體或健康者，對於被害人因此增加生活上之需要
  時，應負損害賠償責任；不法侵害他人之身體、健康，或不法
  侵害其他人格法益而情節重大者，被害人雖非財產上之損害，
  亦得請求賠償相當之金額，此觀民法第184條第1項前段、第19
  3條第1項、第195條第1項前段規定自明。經查，上訴人因過失
  肇致系爭事故，致被上訴人受有系爭傷勢，致其增加生活上支
  出包括：醫療費用42萬3,284元、看護費用9萬元為兩造所不爭
  執（見不爭執事項㈤、㈥所示），依上開規定，上訴人自應就此
  損害對被上訴人負賠償責任。且倘被上訴人因系爭傷勢，造成
  精神痛苦，受有非財產損害者，上訴人亦應加以賠償。
⒉按慰藉金之賠償須以人格權遭遇侵害，使精神上受有痛苦為必
  要，其核給之標準固與財產上損害之計算不同，然非不可斟酌
  雙方身份資力與加害程度，及其他各種情形核定相當之數額。
⒊經查，被上訴人遭受系爭事故，因而受有系爭傷勢，身心受創
  ，有精神上之痛苦，受有非財產上損害（見不爭執事項㈦⒈所示
  ）。本院審酌被上訴人因系爭事故受系爭傷勢，歷經二次手術
  ，且醫療期間已影響其日常生活之所受痛苦程度，復斟酌上訴
  人高職畢業，從事受僱汽車生產產業之經理、副總、生產技術
  員，被上訴人平日係協助配偶經營搭載釣客出海釣魚，並未領
  取薪資，亦無投保勞工保險之身分地位（見不爭執事項㈦⒉至⒋
  所示），與兩造目前所得（見本院限制閱覽卷內兩造之財產總
  歸戶資料）及上訴人係因駕駛過失侵害被上訴人等一切情狀，
  認被上訴人以精神慰撫金損害為15萬元，尚堪適當公允，應得
  准許。上訴人抗辯：被上訴人請求賠償金額過高等語，難謂可
  採。
㈢末按強制汽車責任保險人依強制汽車責任保險法規定所為之保
  險給付，視為被保險人損害賠償金額之一部分，被保險人受賠
  償請求時，得扣除之，此觀強制汽車責任保險法第32條規定自
  明。查被上訴人已受領強制汽車責任保險理賠8萬128元，為上
  訴人所不爭執（見不爭執事項㈣所示），是被上訴人得請求上
  訴人賠償之各項損害總額66萬3,284元（計算式：醫療費用42
  萬3,284元＋看護費用9萬元＋慰撫金15萬元＝66萬3,284元），依
  上揭規定，應再扣除所受領之保險金8萬128元。據此，被上訴
  人得請求上訴人賠償之金額應為58萬3,056元（計算式：66萬3
  ,284元－8萬128元＝58萬3,056元）。
從而，被上訴人依侵權行為法律關係，請求上訴人賠償被上訴
  人58萬3,056元，為有理由，應予准許。原審判決於此範圍內
  判決上訴人敗訴，並依職權宣告假執行，於法並無不合。上訴
  意旨指摘原判決不當，求予廢棄改判，為無理由，應予駁回。
本件事證已臻明確，兩造其餘攻防方法及訴訟資料經本院審酌
  後，核與判決結果不生影響，爰不一一論駁，併此敘明。
據上論結，本件上訴為無理由，爰判決如主文。
中　　華　　民　　國　　110 　年　　12　　月　　22　　日
                  民事第三庭  審判長法  官  蕭錫証
                                    法  官  楊忠霖
                                    法  官  王沛雷
以上正本係照原本作成。
本件判決不得上訴。
中　　華　　民　　國　　110 　年　　12　　月　　22　　日
                                    書記官  邱筱菱